【裁判字號】    97,簡上,223
【裁判日期】    980105
【裁判案由】    詐欺
【裁判全文】
臺灣新竹地方法院刑事判決             97年度簡上字第223號
上  訴  人
即  被  告  丙○○
                      16
上列上訴人即被告因詐欺案件，不服本院新竹簡易庭97年度竹簡
字第602 號中華民國97年9 月9 日第一審簡易判決（聲請簡易判
決處刑書案號：臺灣新竹地方法院檢察署97年度偵字第1729、27
99號），提起上訴，本院管轄第二審之合議庭判決如下：
    主  文
上訴駁回。
    事  實
一、丙○○明知近年來臺灣社會盛行以虛設、租賃、借用或買賣
    人頭帳戶之方式，供詐騙集團作為詐欺他人交付財物或恐嚇
    他人交付贖金等不法用途，亦知金融機構帳戶係個人理財之
    重要工具，且關係個人財產、信用之表徵，應可預見他人向
    其收購金融機構帳戶之存摺、印章、金融卡及可語音查詢個
    人存款帳戶之密碼者，目的及手段詭異，應有持帳戶等相關
    物件，供己詐騙或恐嚇他人錢財之意圖，其亦知悉提供帳戶
    之存摺、金融卡供他人使用，具有幫助掩飾或藏匿他人犯罪
    所得財物之可能性，竟仍基於縱有人以其金融帳戶實施詐欺
    犯罪亦不違背其本意之幫助詐騙集團從事詐欺取財行為之犯
    意，於民國96年10月初至同月18日前之某日，在不詳地點，
    將其所申辦之合作金庫銀行竹塹分行（下稱合庫竹塹分行）
    帳號0000000000000000號帳戶及渣打國際商業銀行園區分行
    （下稱渣打銀行園區分行）帳號000000000000號帳戶之存摺
    、提款卡及密碼等物，交付予真實姓名年籍不詳之詐欺集團
    成員使用。嗣該詐騙集團內之某成員，取得丙○○上開合庫
    竹塹分行及渣打銀行園區分行帳戶之存摺及提款卡後，即於
    (1)96年10月18日晚上7 時11分許，假冒網路購物服務人員，
    撥打電話向甲○○佯稱其先前以網路購買之商品，轉帳錯誤
    ，要求甲○○至自動櫃員機依指示操作等等，致甲○○陷於
    錯誤，至金融機構之自動櫃員機，依詐騙集團成員指示操作
    ，而分別於同日晚上7 時11分許、同日晚上8 時42分許，匯
    款新臺幣（下同）2 萬9,987 元、3 萬8,000 元至丙○○上
    開渣打銀行園區分行帳戶內。(2)又於96年10月28日某時，撥
    打電話向張家瑜佯稱其先前向東森購物公司購買商品，扣款
    有誤，要求張家瑜至自動櫃員機依指示操作等等，致張家瑜
    陷於錯誤，於同日下午3 時1 分許，至金融機構之自動櫃員
    機，依詐騙集團成員指示操作而匯款2 萬9,988 元至丙○○
    上開合庫竹塹分行帳戶內。(3)又於96年10月28日下午2 時53
    分許，先後假冒東森購物服務人員及中國信託商業銀行人員
    ，撥打電話向乙○○佯稱其先前向電視購物購買商品，於貨
    到付款簽收時，誤簽至分期付款處，要求乙○○至自動櫃員
    機依指示操作以查看其帳戶是否遭自動扣款等等，致乙○○
    陷於錯誤，於同日下午4 時32分許，至臺南縣仁德鄉○○路
    ○ 段保安郵局之自動櫃員機，依詐騙集團成員指示操作而匯
    款7,432 元至丙○○上開合庫竹塹分行帳戶內。嗣甲○○、
    張家瑜、乙○○發覺有異後，分別報警究辦，始查悉上情。
二、案經乙○○訴由新竹市警察局第二分局暨內政部警政署保安
    警察第二總隊第三大隊第一中隊報告臺灣新竹地方法院檢察
    署檢察官偵查聲請簡易判決處刑。
    理  由
壹、程序部分：
    按被告以外之人於審判外之言詞或書面陳述，除法律有規定
    者外，不得作為證據。又被告以外之人於審判外之陳述，經
    當事人於審判程序同意作為證據，法院審酌該言詞陳述或書
    面陳述作成時之情況，認為適當者，亦得為證據。當事人、
    代理人或辯護人於法院調查證據時，知有第159條第1項不得
    為證據之情形，而未於言詞辯論終結前聲明異議者，視為有
    前項之同意，刑事訴訟法第159條第1項及第159條之5分別定
    有明文。經查，本件被告就被害人甲○○、乙○○、張家瑜
    於警詢時之陳述，在本院準備程序及審理程序中，就證據能
    力一節均表示無意見，並未於本案言詞辯論終結前聲明異議
    ，而本院審酌上開證人於警詢時之陳述係於案發後就自己親
    身經歷之事實所為者，依其陳述作成時之情況並不無適當，
    且非非法取得之證據，又無證據力明顯過低之情形，復經本
    院於審判期日就上開證據進行調查、辯論，依前開規定，自
    得為證據；次按，本案認定事實所引用之文書證據，並無證
    據證明係公務員違背法定程式所取得，亦無刑事訴訟法第15
    9 條之4 之顯有不可信之情況與不得作為證據之情形，本院
    斟酌本案卷內之證據並非非法取得，亦無證明力明顯過低之
    情形，且經本院於審判期日依法進行證據之調查、辯論，被
    告於訴訟上之程序權，已受保障，故前揭各該證據，亦均得
    採為證據，合先敘明。
貳、實體部分：
一、認定犯罪事實所憑之證據及認定之理由：
(一)、訊據被告丙○○固不否認曾向合庫竹塹分行申設帳號000000
    0000000 號帳戶及渣打銀行園區分行申設000000000000號帳
    戶，並領有存摺、提款卡及設有密碼，而其上開渣打銀行園
    區分行帳戶於96年10月18日晚上7 時18分、8 時42分有甲○○各匯入2 萬9,987 元及3 萬8 千元暨上開合庫竹塹分行帳
    戶於96年10月28日下午3 時1 分有張家瑜匯入2 萬9,988 元
    ，同日下午4 時32分有乙○○匯入7,432 元等情，惟矢口否
    認有何幫助詐欺取財犯行，辯稱：其上開2 帳戶之存摺、提
    款卡係於96年9 月底在新竹火車站之火車上遺失，當時係一
    整個包包均遺失，連同包包內之身分證、衣服、印章、2 本
    存摺暨2 張提款卡均遺失，其雖未向銀行申辦掛失，但發現
    後已速向合庫竹塹分行申請補發存摺，收到傳票後才去申請
    補發身分證，並未將帳戶等交給詐騙集團，不知為何他人會
    知道其上開2 提款卡之密碼，該2 帳戶係分別用在發薪及工
    作上，其並無必要將該2 帳戶出賣他人，且並無證據證明其
    有將該2 帳戶賣給詐騙團云云，惟查：
１、被害人甲○○、張家瑜、乙○○3 人均遭詐騙集團以網路購
    物自動櫃員機繳款手續有誤為由，而遭詐騙集團騙至自動櫃
    員機以自動櫃員機轉帳款項至被告之上開2 帳號，其中被告
    之上開渣打銀行園區分行帳戶於96年10月18日晚上7 時18分
    、8 時42分有甲○○各匯入2 萬9,987 元及3 萬8 千元，被
    告之另一合庫竹塹分行帳戶於96年10月28日下午3 時1 分有
    張家瑜匯入2 萬9,988 元，於同日下午4 時32分有乙○○匯
    入7,432 元等情，業據被害人甲○○、張家瑜、乙○○3 人
    於警詢中陳述在卷（參97偵1215卷第5-6 頁、97偵1729卷第
    6-8 頁），並有該3 名被害人操作提款機匯款交易明細表影
    本4 張在卷可查（參97偵1215卷第7 頁、97偵1729卷第13-1
    4 頁），足認該3 名被害人確係遭詐騙集團詐騙而將款項匯
    至被告上開2 帳戶內。
２、被告辯稱上開2 帳戶之存摺與提款卡遺失，然密碼資料並未
    遺失云云，而被告於偵查中供稱其密碼為「913102」，係6
    位數字密碼，且與其生日、年齡、住址等基本資料均無任何
    關連，又依被告自承其並未將該密碼寫在提款卡背面，是倘
    被告所述為真，單純拾得被告提款卡之人如何能得知被告提
    款卡之上開6 位數字密碼，而提款卡密碼遭破解機率微乎其
    微，且於同一次提領中，使用人所輸入正確密碼之次數僅以
    3 次為限，否則該提款卡即被鎖卡無法使用，因此單純拾得
    持有提款卡之人，如欲隨機輸入正確號碼而成功提領款項之
    機率，實屬低微。故被告上開所辯，並無足採。
３、次查，被告自承遺失上開2 帳戶之存摺、提款卡後並未向警
    方報失竊，亦未向銀行掛失止付各該帳戶，其雖辯稱發現遺
    失後已速向合庫竹塹分行申請補發存摺云云，然經本院向合
    庫竹塹分行查詢結果，被告迄今仍未向該行申請掛失止付亦
    無申請補發存摺、提款卡，此有合庫竹塹分行97年12月2 日
    第0970005253號函附卷可稽（參本院二審卷第27頁），是被
    告所辯遺失後已速申請補發合庫竹塹分行帳戶之存摺云云，
    顯非可採。且若被告所辯遺失等情為真，衡情其自當迅速辦
    理相關掛失手續或備案，以防止存摺、提款卡被他人冒用，
    然被告於發現遺失後均未辦理掛失，此為被告自承在卷，被
    告情願冒經他人撿拾其存摺及提款卡而為不當使用之風險，
    而於發現存摺、提款卡遺失後未報案或是向開戶銀行辦理掛
    失，自與常情不合。又被害人係因受詐騙集團之詐術而轉帳
    ，倘詐騙集團係隨機拾得被告遺失之提款卡，衡情當無罔顧
    業已花費大量人力、物力、時間詐得被害人信任後，命被害
    人匯款至一隨時可能因掛失止付而不能提領款項之帳戶內之
    理？是詐騙集團於命被害人匯款入被告前揭帳戶內時，應已
    確信被告該帳戶可供正常使用，不致因被告掛失而無法使用
    ，且已確切知悉提款卡之密碼。而就此等事務之經驗法則判
    斷，則需被告自行提供提款卡、存摺等物，並告知提款卡密
    碼始能達成，從而堪認被告確曾交付前揭2 帳戶之存摺、提
    款卡予詐騙集團以利其詐騙他人財物，則被告所辯該2 帳戶
    係遺失云云，自難採信。
４、雖被告辯稱上開2 帳戶係於96年9 月底連同身分證遺失云云
    ，然經本院向臺南縣東山鄉戶政事務所查詢結果，被告係於
    97年3 月14日始向該戶政事務所申請補發身分證，亦有其國
    民身分證申請書在卷可參（參本院二審卷第12頁），且該申
    請書內所記載被告遺失身分證之時間則記載為96年11月，無
    論依其申請補發身分證之時間或申請書內記載之遺失身分證
    時間，均非被告所辯稱之96年9 月底。況若被告真於96年9
    月底連同身分證、存摺等物遺失，本應速向戶政機關申請補
    發身分證，其反拖延約半年後遲至97年3 月14日始申請補發
    身分證，且又自承係因接獲傳票後始申請補發身分證，益明
    被告上開所辯顯係臨訟杜撰。
(二)、綜上所述，被告上開所辯均不可採，其既可預見金融帳戶存
    摺提供他人使用將幫助他人實施詐欺犯罪，僅因貪圖小利，
    即將存摺、提款卡、密碼交付他人，顯有縱有人以其金融帳
    戶實施詐欺犯罪亦不違背其本意之幫助詐欺不確定故意，堪
    予認定。
二、論罪及科刑：
(一)、按刑法上之故意，非僅指直接故意，尚包含間接故意（即未
    必故意），所謂間接故意係指行為人對於構成犯罪事實，預
    見其發生而其發生並不違反其本意者而言，刑法第13條第2
    項定有明文。且幫助犯之成立以行為人主觀上認識被幫助者
    正欲從事犯罪或係正在從事犯罪，且該犯罪有既遂之可能，
    而其行為足以幫助他人實現構成要件者，即具有幫助故意，
    並不以行為人確知被幫助者係犯何罪名為必要，至於行為人
    在正犯實施犯罪前為幫助行為者，則構成事前幫助犯。金融
    帳戶為個人之理財工具，一般民眾皆可自由申請開設金融帳
    戶，並無任何特殊之限制，且得同時在不同金融機構申請多
    數存款帳戶使用，並無借用他人帳戶使用之必要。又衡諸一
    般常情，任何人均可辦理金融帳戶存摺使用，如無正當理由
    ，實無借用他人存摺使用之理，而金融存摺亦事關個人財產
    權益之保障，其專有性甚高，除非本人或與本人親密關係者
    ，難認有何理由可自由流通使用該存摺，一般人均有妥為保
    管及防止他人任意使用之認識，縱特殊情況偶需交付他人使
    用，亦必深入瞭解用途及合理性，始予提供，且該等專有物
    品如落入不明人士手中，而未加以闡明正常用途，極易被利
    用為與財產有關之犯罪工具，此為吾人依一般生活認知所易
    於體察之常識，而有犯罪意圖者，非有正當理由，竟徵求他
    人提供帳戶，客觀上可預見其目的，係供為某筆資金之存入
    ，後再行領出之用，且該筆資金之存入及提領過程係有意隱
    瞞其流程及行為人身分曝光之用意，一般人本於一般認知能
    力均易於瞭解（最高法院93年度台上字第31號判決要旨可資
    參照）。況以電話、手機簡訊通知中獎、刮刮樂、退費或佯
    稱金融卡遭冒用須更改資料等類似之不法詐騙份子，為掩飾
    其等不法行徑，以避免執法人員循線查緝，經常利用他人存
    款帳戶、印章、提款卡暨密碼，以確保犯罪所得免遭查獲，
    類此案件在社會上層出不窮，亦屢經報章雜誌及其他新聞媒
    體再三披露，故避免此等專屬性甚高之物品被不明人士利用
    為與財產有關之犯罪工具，亦為一般生活認知所應有之認識
    。且一般人對自己之金融機構帳戶所用之存摺、提款卡、密
    碼及印鑑，均妥為保管，恐被他人得知帳號或密碼後，有被
    冒領、或其他非法使用之虞。而被告交付金融帳戶之存摺、
    提款卡及密碼資料予素昧平生之不詳成年人，衡之常情，被
    告當有預見該不詳姓名成年人應係將該等物品供作詐欺犯罪
    之用，則該收受帳戶之人將該帳戶用來供自己或他人作為詐
    欺取財之用，亦為被告所容忍及允許，亦即不違反被告之本
    意，被告具有不確定幫助故意至為灼然。
(二)、核被告丙○○所為，係犯刑法第30條第1 項前段、第339 條
    第1 項之詐欺取財罪之幫助犯，爰依刑法第30條第2 項減輕
    其刑。原審以被告上開犯行明確，依刑事訴訟法第449 條第
    1 項前段、第454 條第1 項、刑法第339 條第1 項、第30條
    第1 項前段、第2 項、第41條第1 項前段、刑法施行法第1
    條之1 第1 項、第2 項前段，量處有期徒刑4 月，並諭知如
    易科罰金之折算標準。核其認事用法均無不合，量刑亦屬妥
    適，應予維持。被告上訴意旨執前詞指摘原判決不當，經核
    為無理由，應予駁回。
三、據上論斷，應依刑事訴訟法第455條之1第1項、第3項、第36
    8條，判決如主文。
本案經檢察官黃秋婷到庭執行職務。
中    華    民    國    98    年    1     月    5     日
                  刑事第三庭審判長法  官  賴淑敏
                                  法  官  黃美文
                                  法  官  林惠君
以上正本證明與原本無異。
不得上訴。
中    華    民    國    98    年    1     月    5     日
                                  書記官  劉亭筠
附錄本案論罪科刑法條全文：
刑法第339條第1項
意圖為自己或第三人不法之所有，以詐術使人將本人或第三人之
物交付者，處5年以下有期徒刑、拘役或科或併科1千元以下罰金
。


司法院資訊處製作；財團法人民間司法改革基金會備份。
